臺灣高等法院刑事判決
109年度上易字第887號
上  訴  人  
即  被  告  劉博文





上列上訴人因竊盜案件，不服臺灣臺北地方法院108年度易字第1
260號，中華民國109年3月25日所為之第一審判決（起訴案號：
臺灣臺北地方檢察署108年度偵字第10066號），提起上訴，本院
判決如下：
    主  文
原判決撤銷。
劉博文無罪。
    理  由
一、公訴意旨略以：被告劉博文於民國104年10月19日晚間6時45
    分前某時，在臺北市○○區○○街000巷0號1樓旁，見被害人樊
    思岑所有停放該處之車號000-000號重型機車之鑰匙未取下
    ，竟意圖為自己不法所有，以上開鑰匙發動機車後騎乘離去
    而竊為己用。嗣上開車輛於104年12月16日下午1時15分許，
    為警於臺北市○○區○○路○段000巷00號前尋獲（起訴書誤載為
    ：臺北市○○區○○路○段000號前），於該機車置物箱內扣得男
    性內衣一件，經警送鑑定比對結果，於該內衣檢出之DNA-ST
    R型別與被告之DNA-STR型別相符，因認被告涉犯修正前刑法
    第320條第1項之竊盜罪嫌等語。
二、按犯罪事實應依證據認定之，無證據不得認定犯罪事實；不
    能證明被告犯罪者或其行為不罰者，應諭知無罪之判決，刑
    事訴訟法第154條第2項及第301條第1項前段分別定有明文。
    次按認定不利於被告之事實，須依積極證據，苟積極證據不
    足為不利於被告事實之認定時，即應為有利於被告之認定，
    更不必有何有利之證據；又事實之認定，應憑證據，如未能
    發現相當證據，或證據不足以證明，自不能以推測或擬制之
    方法，以為裁判基礎。而刑事訴訟法上所謂認定犯罪事實之
    積極證據，係指適合於被告犯罪事實認定之積極證據而言，
    雖不以直接證據為限，間接證據亦包括在內；然而無論直接
    或間接證據，其為訴訟上之證明，須於通常一般之人均不致
    有所懷疑，而得確信其為真實之程度者，始得據為有罪之認
    定，倘其證明尚未達到此一程度，而有合理之懷疑存在時，
    致使無從形成有罪之確信，根據「罪證有疑，利於被告」之
    證據法則，即不得遽為不利被告之認定，最高法院30年上字
    第816號、29年上字第3105號、30年上字第1831號、40年台
    上字第86號及76年台上字第4986號等判決意旨參照。又檢察
    官就被告犯罪事實，應負舉證責任，並指出證明之方法，同
    法第161條第1項亦有明文規定。因此，檢察官對於起訴之犯
    罪事實，應負提出證據及說服之實質舉證責任。
三、公訴人認被告涉犯上開竊盜罪犯行，無非係以：被告之供述
    、被害人樊思岑之指述、臺北市政府警察局中正第二分局刑
    案現場勘查報告、刑案現場及證物照片、臺北市政府警察局
    中正第二分局泉州街派出所尋獲贓車登記表、贓物認領保管
    單、車輛尋獲電腦輸入單、臺北市政府警察局實驗室案件編
    號0000000000C52號鑑驗書、臺北市政府警察局實驗室案件
    編號0000000000C56號鑑驗書等，為其論據。
四、訊據被告固坦承為警在車號000-000號重型機車置物箱內查
    獲之男性內衣為其所有，惟否認有何竊盜之犯行，辯稱：我
    當時是四處打臨工，因我沒有交通工具，就讓朋友載著到各
    工地工作，可能因此把更換下的內衣放在該機車置物箱，我
    承認查到的內衣是我的，但是那輛機車不是我偷的，我也不
    記得當時是誰載我、機車是不是偷來的，且失竊現場也沒有
    監視影像錄到我偷車，不能僅憑該件衣服就認定我犯罪，我
    有做的我都會承認，同時期也是把衣物放在置物箱的二個案
    子，臺灣臺北地方檢察署、臺灣新北地方檢察署檢察官也都
    給我不起訴了，真的不是我偷的等語。
五、本院查：
（一）樊思岑係於104年10月19日晚間6時45分許，發現自己所有
      停放在臺北市○○區○○街000巷0號1樓，鑰匙未拔取仍插在
      鑰匙孔內之車號000-000號重型機車失竊，而該機車於同
      年12月16日下午1時15分許，為警在臺北市○○區○○路○段00
      0巷00號前尋獲等情，為被告所不爭執（見原審易字卷第6
      3頁，本院卷第88頁、第89頁），核與樊思岑於警詢之陳
      述內容大致相符（見偵查卷第43頁至第44頁），並有臺北
      市政府警察局中正第二分局刑案現場勘查報告、刑案現場
      及證物照片、臺北市政府警察局中正第二分局泉州街派出
      所尋獲贓車登記表、贓物認領保管單、車輛尋獲電腦輸入
      單等件在卷可參（見偵查卷第9頁至第32頁、第45頁、第4
      6頁、第48頁至第52頁），此部分之事實固堪認定。
（二）又樊思岑所有之前開機車經警尋獲進行勘查時，於機車置
      物箱發現男性內衣一件，並將該內衣採集跡證後，送請臺
      北市政府警察局鑑驗結果，檢出一位男性之DNA-STR型別
      ，再函請內政部警政署刑事警察局函知比對結果，發現與
      臺北市政府警察局108年1月16日北市萬分刑程字第108031
      號刑事案件證物採驗紀錄表送檢「謝明佑機車遭竊案」涉
      嫌人即被告之DNA-STR型別相同，有臺北市政府警察局實
      驗室案件編號0000000000C52號鑑驗書、臺北市政府警察
      局實驗室案件編號0000000000C56號鑑驗書附卷可稽（見
      偵查卷第33頁至第42頁），且為被告自始承認在卷（見偵
      查卷第176頁反面，原審易字卷第60頁至第61頁，本院卷
      第89頁），堪認在樊思岑之機車置物箱內發現之男性內衣
      ，確係被告所有而遺留之物。
（三）被告自始否認有偷竊樊思岑之機車，該機車係於104年10
      月19日晚間6時45分許被樊思岑發現失竊，至同年12月16
      日下午1時15分許尋獲，而與本案相近時間之104年8月18
      日、104年10月15日，另被害人林全美、陳明宏二人之機
      車亦遭竊，尋獲時，分別在置物箱內之衣服、車上之安全
      帽內襯，均驗出被告之DNA-STR型別，然被告於該二案亦
      為相同抗辯，即那段時間我給蠻多人載過的，我那陣子的
      生活模式就是這樣，要去打零工就給人家載等語。上開二
      案經檢察官偵查後，分別以罪嫌不足為由，對被告為不起
      訴處分，亦有臺灣新北地方檢察署108年度偵字第16201號
      不起訴處分書、臺灣臺北地方檢察署108年度偵字第12307
      號不起訴處分書在卷可憑（見原審易字卷第67頁至第68頁
      、第65頁至第66頁），顯然相同之證據，同為檢察官之本
      案公訴人卻有不同之評價，則被告是否確有偷竊本案機車
      之犯行，容有疑問。
（四）再證人即本案採證人鐘憲祥於偵訊時雖證稱在樊思岑的失
      竊機車及置物箱內之物品上僅採集到被告之DNA等語（見
      偵查卷第179頁），然樊思岑之機車失竊現場並無路口監
      視器攝得被告下手行竊之影像，亦無其他證人目擊被告行
      竊過程，而在樊思岑之機車置物箱內遺留之男性內衣採得
      之DNA檢體送請鑑驗比對，核與檔存之被告DNA-STR型別相
      同，固如前述，惟採得被告DNA檢體之物品係遺留在置物
      箱內之內衣，至多僅能證明被告可能搭乘過上開機車，復
      無其他監視器影像或目擊證人可作為證據，已難憑此遽指
      本件竊案係由被告所為。
（五）另被告於104年12月8日因觀察勒戒案入勒戒所執行，此有
      本院被告前案紀錄表在卷可憑（見本院卷第71頁），而本
      案樊思岑之遭竊車輛係於104年12月16日下午1時15分許為
      警尋獲，則於被告入所觀察勒戒至該機車被尋獲前之一星
      期內，被告顯無使用該機車之可能，故該機車是否確為被
      告所竊取使用，仍屬有疑。
（六）末按前科紀錄，有時對待證之犯罪事實擁有多面相的證據
      價值（自然關聯性），惟相對而言，前科（尤其同種前科
      ）易令人聯想「被告的犯罪傾向」而連結「缺乏實證根據
      的人格評價」，有導致事實認定發生錯誤之危險。為避免
      前述情事發生，應審慎斟酌判斷。尤其有必要將「同種前
      科之證據力」限定在合理推論之範圍，因而，並不宜單純
      憑前科資料認定是否有證據價值，即是否有自然關聯性。
      前科僅能於經有罪判決確定之事實為前提，在該事實中有
      某種犯罪行為之特性，且該特性與待證事實間沒有「缺乏
      事實根據的人格評價，導致錯誤的事實認定之嫌疑」時，
      始能作為證據。換言之，將前科利用於被告與犯人之同一
      性之證明時，前科之犯罪事實應具有明顯的特徵，且該特
      徵與待證之犯罪事實有相當程度的類似性，而就憑此可合
      理推理判斷該兩案之嫌犯為同一人時，才能把前科資料當
      作證據（尤其補強證據）使用（最高法院102年度台上字
      第810號判決意旨參照）。查被告雖曾多次涉犯竊盜案件
      ，有本院前案紀錄表在卷可參，且被告所犯上開案件中之
      犯罪手法似均為利用機車所有人未取下車鑰匙且無人看管
      機車之際，逕自發動機車離去，被告於原審並稱：「（問
      ：你為何有那麼多偷騎別人的摩托車而被查獲的案子？）
      我沒有交通工具，覺得觀念不對，我不應該這麼做，自己
      的慾望而為。我自己覺得不應該這麼做，我有做的，我一
      定認，本案真的不是我做的，所以我不認罪，我確實是給
      人家載，才造成我和那個機車有關，但不代表是我做的」
      等語（見原審易字卷第89頁），然核諸被告前案之犯罪手
      法，甚為普通顯非被告所特有，並未具有「顯著之特徵」
      ，況本案確實並無其他積極證據以證明被告之犯行，均如
      前述，則尚難僅憑被告之前科紀錄，以其「犯罪傾向」連
      結「缺乏實證根據之人格評價」，而作為推測系爭失竊機
      車係由被告所持有或使用之補強證據，此部分之事實既然
      無法證明，自應為被告有利之認定。
（七）綜上所述，公訴意旨認被告涉犯修正前刑法第320條第1項
      竊盜罪所提出之證據，不足為被告有罪之積極證明，所指
      出證明之方法，均無法說服本院形成被告有罪之心證，揆
      諸首開說明，自屬不能證明被告犯罪。
六、原審未為詳究，錯誤引用被告之前科紀錄而認被告成立修正
    前刑法第320條第1項之竊盜罪，予以論罪科刑，尚有違誤。
    被告上訴意旨，否認犯罪，為有理由，本院自應將原判決撤
    銷，並依法諭知被告無罪之判決。　　
據上論斷，應依刑事訴訟法第369條第1項前段、第364條、第301
條第1項，判決如主文。
本案經檢察官羅松芳到庭執行職務。
中　　華　　民　　國　　109 　年　　6 　　月　　24　　日
                  刑事第二十庭  審判長法　官  王復生
                                      法　官  張紹省
                                      法　官  遲中慧 
以上正本證明與原本無異。
不得上訴。
                                      書記官  鄭巧青
中　　華　　民　　國　　109 　年　　6 　　月　　24　　日